【裁判字號】    95,上訴,3027
【裁判日期】    951212
【裁判案由】    違反著作權法
【裁判全文】
臺灣高等法院刑事判決                95年度上訴字第3027號
上  訴  人
即  被  告  甲○○
選任辯護人  郭緯中律師
上列上訴人因違反著作權法案件，不服臺灣板橋地方法院95年度
訴字第943號，中華民國95年6月26日第一審判決（起訴案號：臺
灣板橋地方法院檢察署94年度偵字第9012號），提起上訴，本院
判決如下：
    主  文
上訴駁回。
    事  實
一、甲○○係位於臺北縣板橋市○○路68號1樓「星門影音光碟
    租售中心」（營利事業登記證登記為星門音樂坊）之負責人
    ，明知「戇夫成龍」、「九五至尊」係電視廣播有限公司所
    出品，專屬授權弘音多媒體股份有限公司（下稱弘音公司）
    在臺灣地區發行、重製、出租之視聽影音著作，非經弘音公
    司同意，不得擅自重製、出租，且明知其與弘音公司簽訂之
    電視連續劇節目出租合約書中明白約定其就弘音公司提供出
    租之影音光碟不得擅自重製，竟意圖出租營利，並基於概括
    犯意，先後於民國92年7月17日（「戇夫成龍」之發行日）
    、93年6月12日（「九五至尊」之發行日）弘音公司業務員
    送交「戇夫成龍」、「九五至尊」ＶＣＤ各2套（原審判決
    誤為1套）及DVD各1套供甲○○出租時，甲○○即在上開「
    星門影視光碟租售中心」先後擅自重製「戇夫成龍」、「九
    五至尊」ＶＣＤ各2套（「戇夫成龍」1套10片、「九五至尊
    」1套40片），並基於概括犯意，利用不知情之成年店員黃
    鳳珠先後多次以每片新臺幣（下同）15元至20元不等之價格
    出租給不特定之顧客觀看，以此方法侵害上開著作財產權。
    嗣於93年12月30日下午5時10分許，為警在上址查獲，並扣
    得甲○○違法重製之「戇夫成龍」ＶＣＤ1套（其內僅有9片
    ，起訴書誤載為10片）、「九五至尊」ＶＣＤ1套（共40片
    ），另扣有不構成本件犯罪之非違法重製之「神雕俠侶」（
    著作權人弘音公司）ＶＣＤ20片和「花田少年史」（著作權
    人齊威國際多媒體股份有限公司）ＶＣＤ12片。
二、案經弘音多媒體股份有限公司訴由台北市政府警察局中正第
    二分局移送臺灣板橋地方法院檢察署檢察官偵查起訴。
    理  由
一、訊據被告甲○○固承認有於上開時地自行重製「戇夫成龍」
    、「九五至尊」各2套供不特定客人承租之事實，惟否認有
    何違反著作權法犯行，辯稱：係弘音公司業務員張全發告訴
    伊可以自行重製，伊並沒有犯罪云云。經查：
（一）「戇夫成龍」、「九五至尊」係電視廣播有限公司出品，
      專屬授權弘音公司在臺灣地區代理發行，有授權證明書影
      本1件在卷可稽（見偵查卷第30頁至第36頁），是本件告
      訴人弘音公司享有「戇夫成龍」、「九五至尊」之視聽著
      作財產權，洵可認定。
（二）證人張全發（前弘音公司業務員）於原審審理時具結證稱
      ：「91年時，公司提供一套母帶給店家，當時店家應該都
      有燒錄，因為當時只有提供一個母帶，所以公司有授權店
      家燒錄。92年開始簽約的時候，都是約定一部片子給店家
      3套母帶，若是店家認為不夠，店家可以向公司購買母帶
      ，但是店家不能自行燒錄。」等語（見原審95年6月12日
      審理筆錄第5頁）；被告甲○○亦自承：伊和弘音公司簽
      過3、4次約，弘音公司提供母帶的方式並不相同，一開始
      是提供1套母帶，可以自行燒錄，後來是提供3套母帶，但
      是不可以燒錄，伊知道自行燒錄是違法的等語（見原審上
      開審理筆錄第15頁）。且被告甲○○以其合夥人許富欽名
      義與弘音公司簽訂之92年合約書上第柒點第三款明白約定
      乙方（即許富欽）不得擅自重製，有節目出租合約書影本
      1 件在卷可稽（見偵查卷第118頁至143頁），顯見被告甲
      ○○確實知悉弘音公司已改變政策不再允許出租店自行重
      製出租。雖被告甲○○一再辯稱證人張全發告知可以自行
      燒錄云云，惟為證人張全發所否認，且被告甲○○復供稱
      ：「業務張全發跟我說我可以燒錄，但是他有強調一句不
      可以放在架上」、「（問：張全發既然有強調不可以放在
      架上，那表示你知道是違法的？）我知道，但是張全發說
      我有簽約，公司不會來抓我」等語（見原審上開審理筆錄
      第15頁），是被告甲○○確實明知自行重製弘音公司提供
      之ＶＣＤ乃違法行為，至證人張全發究有無告知被告可自
      行重製，均無解於被告違反著作權法之犯行。
（三）此外，被告甲○○上開犯行業經告訴代理人李采縈、李家
      驊、唐克文於警詢、偵查中指述明確，及證人黃鳳珠於偵
      查中證述屬實，並有現場照片16張在卷（見偵查卷第54頁
      至第61頁）及盜版「戇夫成龍」ＶＣＤ一套（共9片）、
      「九五至尊」ＶＣＤ一套（共40片）扣案可資佐證，復經
      當庭勘驗確係以空白燒錄片燒錄而成之盜版片無誤，有勘
      驗筆錄可稽（見原審卷第37頁、第38頁）。被告甲○○空
      言辯稱沒有違反著作權法犯行云云，實乃卸責之詞，不足
      採信。
（四）另被告甲○○及其辯護人辯稱：被告透過張全發與弘音公
      司簽約後，張全發交付「戇夫成龍」、「九五至尊」之光
      碟片係可供翻拷的解碼片，即可認有授權被告翻拷之意云
      云，並請求傳喚張全發、弘音公司職員乙○○，以了解弘
      音公司解碼之過程，解碼之目的，張全發有無代理公司授
      權之權限及同意被告翻拷系爭光碟節目片之情事。然查：
      告訴人弘音公司確實會將部分之港劇光碟片鎖碼，而張全
      發雖具結證稱：伊確實曾提供本件系爭光碟解碼片予被告
      ，惟稱係因為被告甲○○向其反映有客戶表示防盜拷之鎖
      碼片有無法讀取之情形，而應被告甲○○之要求而提供本
      件系爭光碟解碼片等語（見原審95年6月12日審判筆錄）
      ，已否認渠提供光碟解碼片係授權被告翻拷；且被告甲○
      ○與弘音公司簽訂之92年合約書上第柒點第三款明白約定
      不得擅自重製（見偵查卷第118頁至143頁），並為被告甲
      ○○所明知。足認被告甲○○及其辯護人上開所辯並不足
      採，其聲請傳喚張全發、乙○○，核無必要。被告甲○○
      及其辯護人另請求傳喚星門影音光碟租售中心職員黃鳳珠
      ，用以了解被告有無刻意掩飾之心虛行為，及翻拷系爭光
      碟牟取較大利益之動機云云。然查被告甲○○確實明知自
      行重製弘音公司提供之ＶＣＤ乃違法行為，並利用不知情
      之職員黃鳳珠出租系爭盜版重製光碟予不特定之顧客牟取
      利益，已認定如上，被告請求傳喚黃鳳珠，亦無必要，附
      此敘明。被告甲○○及其選任辯護人另辯稱：系爭2004
      TVB 電視連續劇節目出租合約書內有關發片套數之記載，
      契約並未特別立項，乃由張全發於契約空白處另行繕寫「
      1D3V 」（每節目共4片，1片DVD，3片VCD），而張全發既
      僅交付解碼片，足見張全發授權被告翻拷重製系爭光碟云
      云。然查：被告甲○○與告訴人系爭2004TVB電視連續劇
      節目出租合約書中空白處，雖有另行繕寫「1D3V」之字樣
      （見偵查卷第84頁），惟縱認此「1D3V」字樣為張全發所
      繕寫註記，此「1D3V」字樣僅係被告甲○○與張全發所為
      之約定，並非被告甲○○與告訴人所定上開契約之一部分
      ；且被告甲○○亦供承：張全發跟伊說可以燒錄，但有強
      調不能放在架上，伊知道自行重製系爭光碟是違法云云，
      足認被告甲○○確實明知自行重製告訴人弘音公司提供之
      VCD 乃違法行為，已如前述，被告甲○○及其選任辯護人
      上開所辯，並不足採。
（五）綜上，本案事證明確，被告犯行洵堪認定，應依法論科。
二、按「行為後法律有變更者，適用行為時之法律。但行為後之
    法律有利於行為人者，適用最有利於行為人之法律。」，刑
    法第2條第1項訂有明文。被告甲○○行為後，刑法第56條連
    續犯之規定，業於94年2月2日修正公布刪除，並於95年7月1
    日施行，則被告甲○○之犯行，依修正後之刑法既已刪除連
    續犯之規定，則所犯上述各罪應依數罪併罰之規定分論併罰
    。此刪除雖非犯罪構成要件之變更，但顯已影響行為人刑罰
    之法律效果，自屬法律有變更，依新法第2條第1項規定，比
    較新、舊法結果，仍應適用行為時法律即舊法論以連續犯較
    有利於被告（最高法院95年第8次刑事庭會議決議參照）。
    又被告於犯罪時之刑法第41條第1項前段規定：「犯最重本
    刑為5年以下有期徒刑以下之刑之罪，而受6個月以下有期徒
    刑或拘役之宣告，因身體、教育、職業或家庭之關係或其他
    正當事由，執行顯有困難者，得以1元以上3元以下折算一日
    ，易科罰金。」又被告行為時之易科罰金折算標準，修正前
    罰金罰鍰提高標準條例第2條前段（現已刪除）規定，就其
    原定數額提高為100倍折算1日，則本件被告甲○○行為時之
    易科罰金折算標準，最多應以銀元300元折算1日，經折算為
    新臺幣後，最多應以新臺幣900元折算1日。惟95年7月1日修
    正公布施行之刑法第41條第1項前段規定：「犯最重本刑為5
    年以下有期徒刑以下之刑之罪，而受6個月以下有期徒刑或
    拘役之宣告，得以新台幣一千元、二千元或三千元折算一日
    ，易科罰金。」比較修正前後之易科罰金折算標準，以95年
    7月1日修正公布施行前之規定，較有利於被告，則應依刑法
    第2條第1項前段規定，適用修正前之刑法第41條第1項前段
    及修正前罰金罰鍰提高標準條例第2條之規定，定其折算標
    準。次按著作權法分別於92年7月9日、93年9月1日修正公布
    施行，被告甲○○連續重製光碟（連續重製之行為終了時為
    93年6月12日，原審誤載為92年7月17日）之行為時著作權法
    （即92年7月9日修正公布施行）第91條第1項、第3項分別規
    定：「意圖營利而以重製之方法侵害他人之著作財產權者，
    處五年以下有期徒刑、拘役，或併科新臺幣二十萬元以上二
    百萬元以下罰金。」、「以重製於光碟之方法犯第一項之罪
    者，處五年以下有期徒刑、拘役，或併科新臺幣五十萬元以
    上五百萬元以下罰金」；93年9月1日修正之新法第91條第2
    項、第3項分別規定：「意圖銷售或出租而擅自以重製之方
    法侵害他人之著作財產權者，處六月以上五年以下有期徒刑
    ，得併科新臺幣二十萬元以上二百萬元以下罰金」、「以重
    製於光碟犯前項之罪者，處六月以上五年以下有期徒刑，得
    併科新臺幣五十萬元以上五百萬元以下罰金。」，經比較新
    舊法之結果，行為時即修正前著作權法第91條第1項之構成
    要件較為嚴格，是以行為時即92年7月9日修正之著作權法較
    有利於被告，依刑法第2條第1項，應適用92年7月9日之舊法
    。核被告甲○○所犯本件連續重製光碟之行為，係違反行為
    時即92年7月9日修正之著作權法第91條第3項意圖出租而擅
    自以重製於光碟之方法侵害他人之著作財產權罪。另被告甲
    ○○多次將上揭盜版重製光碟出租給不特定顧客觀看，其多
    次出租之行為終了時為93年12月30日為警查獲時，所為係犯
    行為時即93年9月1日修正公布之著作權法第92條擅自以出租
    之方法侵害他人之著作財產權之罪。然按「著作權法第91條
    第2項既係規定意圖銷售或出租而擅自重製他人著作，則按
    照低度行為吸收於高度行為之原則，其出租重製他人著作之
    行為，當吸收於擅自重製行為之中，自應專依重製之規定處
    罰。」（最高法院92年臺上字第1425號判決可資參照）。核
    被告甲○○所為，係犯92年7月9日修正之著作權法第91條第
    3 項之意圖出租而擅自以重製於光碟之方法侵害他人之著作
    財產權罪（已如前述），而其多次擅自出租重製光碟之低度
    行為已為意圖出租而擅自重製之高度行為為吸收，不另論罪
    。公訴人認被告甲○○另涉犯著作權法第92條之擅自出租光
    碟罪，且與其意圖出租而重製光碟罪之間有方法結果之牽連
    關係，容有未洽，附此敘明。被告甲○○違法重製光碟後，
    利用不知情之成年店員黃鳳珠連續擅自以出租之方法侵害他
    人之著作財產權，為間接正犯。被告甲○○先後二次意圖出
    租營利而擅自以重製於光碟之方法侵害他人之著作財產權之
    行為，時間緊接，所犯為構成要件相同之罪名，顯係基於概
    括之犯意反覆實施，為連續犯，應依行為時刑法第56條前段
    規定論以一罪，並依法加重其刑。
三、原審同此認定，依92年7月9日公布施行之著作權法第91條第
    3項、第98條，刑法第2條第1項，行為時刑法第11條、第56
    條、第41條第1項前段，罰金罰鍰提高標準條例第1條前段、
    第2條之規定，並審酌被告甲○○擅自重製他人之著作物出
    租以營利，侵害他人之著作財產權之犯罪動機、目的、手段
    ，重製之光碟片之數量、出租之時間，及其犯罪後未能坦承
    犯行之態度等一切情狀，量處有期徒刑5月，並諭知易科罰
    金之折算標準。扣案之盜版ＶＣＤ「戇夫成龍」9片、「九
    五至尊」40片，係被告甲○○所有本件犯罪所用之物，依著
    作權法第98條規定宣告沒收，其認事用法均無不當，量刑亦
    屬妥適。被告甲○○上訴意旨否認犯行，辯稱：告訴人與伊
    簽約時約定每部港劇給付4套光碟片，惟弘音公司業務員張
    全發只給2套，即授權被告可以自行重製云云。然查：被告
    甲○○與弘音公司簽訂系爭合約之合約標的，僅約定告訴人
    與被告甲○○於合約期間內預定肆佰肆拾小時新劇電視連續
    劇節目及陸佰陸拾小時舊劇電視連續劇節目，並非如被告甲
    ○○所辯係提供每部港劇給付4套光碟片（見偵查卷第119頁
    ）；且證人張全發於原審並具結證稱：92年開始簽約後，都
    是約定1部片子給店家3套母帶，若不夠，店家可以向公司購
    買，不能自行燒錄重製云云，已如前述；又告訴人依據系爭
    合約各交付被告甲○○「戇夫成龍」3套光碟片（ＶＣＤ2套
    、ＤＶＤ1套）、「九五至尊」3套光碟片（ＶＣＤ2套、Ｄ
    ＶＤ1套），有弘音公司關於「星門影音光碟租售中心」銷
    貨明細表附卷為憑（見本院卷第102頁、103頁、106頁），
    足認被告甲○○辯稱只收到2套系爭節目光碟，並非屬實。
    從上，被告甲○○上開所辯，並不足採。被告甲○○上訴意
    旨，核無理由，應予駁回。又行為後，法律有變更者，依修
    正前刑法第2條第1項之規定，以適用裁判時法為原則，如行
    為時法有利於行為人，則例外適用行為時法；依修正後刑法
    第2條第1項規定，以適用行為時法為原則，惟如裁判時法有
    利於行為人，則例外的適用裁判時法。以往實務見解，認原
    判決未及比較適用新舊法時，上訴後，雖比較結果以舊法有
    利於行為人，而原判決別無其他撤銷事由，仍應由本院以此
    為由撤銷改判。惟修正後之規定係以適用行為時法為原則，
    因此原審判決雖未及比較適用，然上訴本院後，經比較新舊
    法，行為後之法律並非較有利於行為人，仍應適用行為時法
    ，則原判決適用行為時法即無不當，自不構成撤銷之事由，
    併此敘明。
四、公訴意旨另以：被告甲○○自92年3月7日起，連續在前開「
    星門影音光碟租售中心」將弘音公司、齊威國際多媒體股份
    有限公司分別享有著作財產權之「神雕俠侶」、「花田少年
    史」重製後出租予不特定人牟利，因認被告此部分行為亦涉
    犯著作權法第91條第3項之意圖出租而重製光碟之罪嫌與同
    法第92條之擅自出租光碟罪嫌。惟按犯罪事實應依證據認定
    之，無證據不得認定犯罪事實，刑事訴訟法第154條第2項定
    有明文。公訴人認被告甲○○涉有此部分犯行係以告訴代理
    人之指述、權利證明文件及扣案「神雕俠侶」、「花田少年
    史」光碟片等為其論據。惟訊之被告甲○○堅決否認有此部
    分違反著作權法犯行，辯稱：扣案「神雕俠侶」光碟片係伊
    很久以前買的正版片，「花田少年史」是客人將正版片折斷
    ，重新寄一份盜版片予伊，伊將「花田少年史」盜版片放在
    倉庫裡，沒有擺在架上出租，伊並無違反著作權法犯行等語
    。經查：
（一）扣案「神雕俠侶」光碟片經勘驗之結果，20片光碟片係以
      經印刷之包裝盒包裝，包裝盒上有記載版權所有者為大錸
      國際公司，且其內光碟片並非以燒錄片燒錄而成，光碟片
      封面均有印製「神雕俠侶」之圖案及字樣，外觀與正片相
      似，有原審95年6月12日審理筆錄可稽，是被告甲○○辯
      稱係其很久以前購買的正版片一節，應非子虛。況且告訴
      代理人乙○○於原審經辨認扣案「神雕俠侶」光碟片後，
      亦表示無法確定是否為盜版片，是扣案「神雕俠侶」光碟
      片雖非弘音公司發行之光碟片，惟有可能係弘音公司取得
      專屬授權之前由其他取得授權公司發行之合法光碟，公訴
      人所舉之事證尚不足以認定扣案「神雕俠侶」光碟片確係
      被告甲○○自行重製之盜版片。
（二）被告甲○○雖確實持有扣案盜版「花田少年史」光碟片12
      片，惟取得盜版光碟片之方式不一而足，有可能係自行重
      製，亦有可能係販入、受贈等等，不能僅因被告持有盜版
      光碟片即認定其有重製之行為，公訴人所舉之事證尚不足
      以認定被告甲○○確實有重製「花田少年史」之行為。其
      次，證人黃鳳珠於偵查中具結證稱：花田少年史ＶＣＤ一
      部12片，是從櫃檯後面的雜物間查出來，有門關著，放在
      雜物間的不會出租等語（見偵查卷第95頁），核與被告甲
      ○○前開所辯情節相符，是被告甲○○辯稱：「花田少年
      史」盜版片放在倉庫裡，沒有擺在架上出租一節，應非無
      據，堪以採信。至現場照片中雖有拍攝到「花田少年史」
      出租紀錄之電腦畫面，惟被告辯稱：伊所有之正版「花田
      少年史」遭客人折斷1片後，其餘正版片仍有擺在架上出
      租，是該等出租紀錄有可能係被告所有之正版片遭客人折
      斷前或折斷後之出租紀錄，尚不能以被告電腦中有「花田
      少年史」之出租紀錄即遽以認定其有將扣案盜版「花田少
      年史」光碟片出租之行為。
（三）此外復查無積極證據足認被告甲○○確有公訴人所指之此
      部分違反著作權法犯行，惟因公訴人認此部分如成立犯罪
      則與前開有罪部分有連續犯、牽連犯之裁判上一罪關係，
      原審判決乃就此部分不另為無罪之諭知，於法即無不合。
      又既無從認定被告甲○○違法重製「神雕俠侶」、「花田
      少年史」加以出租之行為，扣案「神雕俠侶」ＶＣＤ20片
      、「花田少年史」ＶＣＤ12片自無從宣告沒收，併此敘明
      。
據上論斷，應依刑事訴訟法第368條，判決如主文。
本案經檢察官周志榮到庭執行職務。
中    華    民    國    95    年    12    月    12    日
                  刑事第四庭審判長法  官  蔡秀雄
                                  法  官  周煙平
                                  法  官  沈宜生
以上正本證明與原本無異。
如不服本判決，應於收受送達後十日內向本院提出上訴書狀，其
未敘述上訴之理由者並得於提起上訴後十日內向本院補提理由書
（均須按他造當事人之人數附繕本）。
                                  書記官  陳雅加
中    華    民    國    95    年    12    月    15    日
附錄：本案論罪科刑法條全文
著作權法第91條（92年7月9日修正公布）
意圖營利而以重製之方法侵害他人之著作財產權者，處五年以下
有期徒刑、拘役，或併科新臺幣二十萬元以上二百萬元以下罰金
。
非意圖營利而以重製之方法侵害他人之著作財產權，重製份數超
過五份，或其侵害總額按查獲時獲得合法著作重製物市價計算，
超過新臺幣三萬元者，處三年以下有期徒刑、拘役，或科或併科
新臺幣七十五萬元以下罰金。
以重製於光碟之方法犯第一項之罪者，處五年以下有期徒刑、拘
役，或併科新臺幣五十萬元以上五百萬元以下罰金。


司法院資訊處製作；財團法人民間司法改革基金會備份。
